【裁判字號】    98,上易,900
【裁判日期】    990111
【裁判案由】    詐欺
【裁判全文】
臺灣高等法院高雄分院刑事判決         98年度上易字第900號
    上  訴  人  臺灣高雄地方法院檢察署檢察官
    被      告  丙○○
上列上訴人因被告詐欺案件，不服臺灣高雄地方法院98年度易字
第646 號中華民國98年10月13日第一審判決（起訴案號：臺灣高
雄地方法院檢察署97年度偵緝字第2233號、第2234號），提起上
訴，本院判決如下：
    主  文
上訴駁回。
    理  由
一、公訴意旨略以：被告丙○○意圖為自己不法之所有，基於概
    括之詐欺犯意：(一)於民國93年間，於高雄市○○區○○路之
    美髮店，向告訴人乙○○佯稱：其認識之朋友吳昭賦有經營
    養雞場，可以投資等語。而被告丙○○為取信於乙○○便帶
    乙○○前往吳昭賦之養雞場參觀，致使乙○○陷於錯誤而決
    定投資，便於93年11月24日及95年4 月3 日分別將新臺幣（
    下同）50萬元、20萬元，交付給被告丙○○。被告丙○○又
    於94年8 月25日（起訴書誤載為95年4 月3 日），再向告訴
    人乙○○佯稱：吳昭賦將以雞蛋做成胃藥，該事業可投資等
    語，致使乙○○陷於錯誤，而決定投資，並交付15萬元給被
    告丙○○。嗣因被告丙○○事後無法支付紅利，告訴人乙○○發現有異，始知受騙。(二)於96年4 月間，向告訴人乙○○
    佯稱：丁○○欲借15萬元等語，致使乙○○誤以為丁○○欲
    借15萬元而陷於錯誤，並託丙○○借15萬元給丁○○，惟告
    訴人乙○○於96年4 月25日僅交付136,500 元給丙○○，叫
    被告丙○○借給丁○○15萬元，差額部分先預扣做為利息。
    被告丙○○收受上開款項後，便於96年4 月27日，與丁○○
    達成借款10萬之合意，惟需扣利息僅交付9 萬元給丁○○，
    丁○○另開立票面金額15萬之本票2 張做為擔保，故被告丙○○之行為共詐得差額4 萬6500元之財物。嗣因被告丙○○
    僅返還5 萬元，乙○○發現有異，始知受騙。因認被告丙○○涉有刑法第339 條第1 項之詐欺取財罪嫌云云。
二、按被告未經審判證明有罪確定前，推定其為無罪；犯罪事實
    ，應依證據認定之，無證據不得認定犯罪事實，又不能證明
    被告犯罪或其行為不罰者，應諭知無罪之判決，刑事訴訟法
    第154 條、第301 條第1 項分別定有明文。次按事實之認定
    ，應憑證據，如未能發現相當證據，或證據不足以證明，自
    不能以推測或擬制之方法，為裁判基礎；另認定犯罪事實所
    憑之證據，雖不以直接證據為限，間接證據亦包括在內，然
    而無論直接證據或間接證據，其為訴訟上之證明，須於通常
    一般之人均不致有所懷疑，而得確信其為真實之程度者，始
    得據為有罪之認定，倘其證明尚未達到此一程度，而有合理
    之懷疑存在，無從使事實審法院得有罪之確信時，即應諭知
    被告無罪（最高法院40年臺上字第86號、76年臺上字第4986
    號判例意旨參照）。再按，刑法上詐欺罪之成立，要以加害
    者有不法取得財物之意思而實施詐欺行為，被害者因此行為
    ，致表意有所錯誤而為財產上處分，受有損害，且加害者所
    用行為，堪認為詐術者，始足當之，亦據最高法院19年上字
    第1699號、46年臺上字第260 號等判例闡釋甚明，從而交付
    財物者若無損害，或所受損害，非由欺罔行為陷於錯誤所致
    ，均不得遽以詐欺罪相繩。
三、本件公訴人認被告丙○○涉有上開詐欺取財罪嫌，無非以證
    人即告訴人乙○○於偵查中之證述、證人吳昭賦、甲○○、
    丁○○於偵查中之證述；被告簽發之50萬、20萬本票影本各
    1 紙、丁○○簽發之票號641128、641129，15萬元本票影本
    各1 紙、乙○○華南銀行帳戶存摺影本、高雄縣政府98.3.
    11府建工字第0980058204號函、高雄市政府98.3.23 高市府
    經二公字第09800467170 號函、財政部台灣省南區國稅局98
    .3.9函暨後附丙○○所得資料等為其論據。
四、證據能力之認定：
    按被告以外之人於審判外之陳述，雖不符刑事訴訟法第159
    條之1 至第159 條之4 之規定，而經當事人於審判程序同意
    作為證據，法院審酌該言詞陳述或書面陳述作成時之情況，
    認為適當者，亦得為證據，刑事訴訟法第159 條之5 第1 項
    定有明文。本判決所引用之證據資料（詳後引證據），其中
    傳聞證據部分，縱無刑事訴訟法第159 條之1 至第159 條之
    4 或其他規定之傳聞證據例外情形，亦因被告及檢察官或同
    意可作為證據使用，或未聲明異議，依刑事訴訟法第159 條
    之5 第1 項、第2 項之規定，本院審酌該證據作成之情況，
    認為適當，應得為證據。
五、訊據被告丙○○固不否認於93年11月24日及95年4 月3 日分
    別收受告訴人乙○○50萬元、20萬元，並簽發同額本票2 紙
    交付予告訴人等情，惟矢口否認有何詐欺取財犯行，辯稱：
    (一)70萬元（50萬元、20萬元之合計）部分伊是向告訴人借錢
    ，並不是投資，伊有按月給付利息予告訴人；另並未收受告
    訴人所稱以雞蛋做成胃藥事業之投資款15萬元。(二)丁○○確
    實有向伊借款15萬元，伊轉向告訴人借該筆款項，且伊有支
    付3個月利息予告訴人等語。
六、經查：
  (一)告訴人先後於93年11月24日及95年4 月3 日交付50萬元及20
    萬元予被告，被告填載發票日均為95年8 月22日之同額本票
    2 紙予告訴人收執，嗣告訴人分別於94年2 月17日、94年6
    月6 日、94年11月30日、95年3 月31日、95年6 月30日、95
    年12月29日，各收受由被告交付現金或等值支票6 萬元、5
    萬元、7 萬元、6 萬元、7 萬元、8 萬4000元之紅利；另被
    告於96年4 月間因其友人丁○○有資金需求，而向告訴人借
    款15萬元，告訴人預扣利息後，交付13萬6500元予被告，並
    於96年4 月27日取得丁○○簽發之票號641128號15萬元本票
    等情，業據證人即告訴人乙○○於偵查中供陳明確（見他字
    (一)卷第14頁），且於原審審理中結證屬實（見原審卷第46頁
    ），並為被告所不爭執，復有被告簽發之票號346501、3465
    02本票影本2 紙（見他字(一)卷第9 頁）、丁○○簽發之票號
    641128號本票影本1 紙（見他字(二)卷第4 頁）、乙○○華南
    商業銀行苓雅分行帳號000-00-000000-0 號帳戶存摺明細影
    本在卷可稽（原審卷第56頁至第59頁），此部分事實，自均
    堪認定。
  (二)關於70萬元投資養雞場詐欺取財部分：
  1.公訴意旨雖以被告向告訴人佯稱可以投資朋友吳昭賦經營之
    養雞場，致告訴人陷於錯誤而決定投資，嗣因被告事後無法
    支付紅利，始知受騙云云。惟吳昭賦職業為養殖蛋雞，並登
    記有昭賦畜牧場乙節，有吳昭賦於偵查中之供述可憑（見偵
    查(一)卷第32頁），而告訴人於原審審理中亦結證稱：「（被
    告為什麼會向妳表示可以投資養雞場？）甲○○介紹我認識
    被告之後，甲○○就帶被告到我的公司跟我談投資雞蛋的事
    情，然後我們一起去吳昭賦的雞蛋場看，到了養雞場之後，
    我是第一次與吳昭賦碰頭，甲○○、被告、吳昭賦都說雞蛋
    場是吳昭賦的父親交給他的，已經營三代。吳昭賦也親口跟
    我講說雞蛋場是他父親交給他，負責人也是他，我們看完雞
    蛋場後，被告就到我的公司，一直勸我投資雞蛋生意，一直
    催我，一直要我朋友甲○○勸我投資拿錢出來，我跟甲○○
    講雞蛋場生意風險由吳昭賦他們自己承擔，我問甲○○天底
    下有那麼好的事情，做生意那麼順利，可是被告找我朋友甲○○還是一直催我投資雞蛋場的生意，後來我先拿第一筆50
    萬的錢，錢交給被告，車上有被告、甲○○2 人一起來我公
    司拿錢，後來第二筆20萬，我也是投資雞蛋的生意。」（見
    原審易字卷第38頁）；「（後來為什麼還會投資20萬？）我
    後來有問甲○○這生意可不可以再投資，甲○○就說可以，
    我就再拿20萬出來。所以後來這20萬投資並不是被告邀我的
    。」（見原審易字卷第41頁、第45頁）等語，核與吳昭賦於
    偵查中供述：被告曾帶告訴人、甲○○來過雞蛋場二、三次
    等語相符（見偵查(二)卷第12頁），又佐以告訴人於原審審理
    中復具結證稱：吳昭賦有說養雞場要讓我入股投資等語（見
    原審易字卷第40頁），是告訴人確曾與被告、甲○○共同前
    往吳昭賦的雞蛋場參觀，吳昭賦並當場向告訴人表示其可入
    股投資養雞場，告訴人在其友人甲○○及被告之催促下決定
    投資養雞場，先於93年11月24日投資50萬元，嗣因告訴人主
    動詢問，甲○○表示可以再投資，告訴人始再於95年4 月3
    日投資20萬元等情節，均堪認定，被告就告訴人可以投資養
    雞場乙節，既非無中生有，告訴人於交付投資款項之初，亦
    已評估風險而決定入股，自難認被告有何具體施用詐術之行
    為，亦難認有何致告訴人陷於錯誤之情。
  2.被告雖於偵查中先供稱70萬元是向告訴人借錢，旋改稱是告
    訴人投資我的生意（見偵查(一)卷第17頁），嗣於原審審判中
    翻異其詞再改稱70萬元是借款等語（見原審易字卷第48頁、
    第108 頁），被告前後所述不同，雖有可疑，然此尚不足為
    被告不利之認定，仍應有其他積極證據證明之。況告訴人就
    70萬元投資部分，前後共計取得394,000 元紅利之情，已如
    前述，並據證人即告訴人於原審審判中結證屬實（見原審易
    字卷第78頁），復有乙○○華南商業銀行苓雅分行帳號000-
    00-000000-0 號帳戶存摺明細影本在卷可稽（原審易字卷第
    56頁至第59頁），足認70萬元投資養雞場之情，尚非虛妄，
    而投資事業本有盈虧而存在一定風險，投資嗣後縱因市場反
    應不佳致無法獲利，亦僅屬投資失利之範疇，在客觀上難認
    被告於示以告訴人投資機會之初即有詐欺之犯意，亦難認告
    訴人決定投資養雞場時有何陷於錯誤之情。況投資者於決定
    投資前本應對所欲投資之事業妥善評估風險承擔能力，倘無
    證據足認被告有施用詐術情事，自不應因所投資之事業嗣後
    未獲利，即全歸咎於受被告詐欺。是告訴人於交付70萬元投
    資款項之初，既已評估投資養雞場風險，自不得僅以被告事
    後無法依約繼續給付紅利，遽認被告有詐欺犯行。
  (三)關於15萬元投資雞蛋做成胃藥詐欺取財部分：
  1.公訴意旨認被告於94年8 月25日（起訴書原載為95年4 月3
    日，業經告訴人於原審審理中更正，見原審易字卷第55頁、
    第76頁）向告訴人佯稱可投資吳昭賦以雞蛋做成胃藥之事業
    ，致使告訴人陷於錯誤而決定投資，並交付15萬元給被告，
    嗣因被告事後無法支付紅利始知受騙云云。惟被告於原審準
    備程序及審判程序均堅詞否認告訴人曾交付該筆15萬元予伊
    （見原審審易卷第34頁、原審易字卷第106 頁），告訴人雖
    陳稱係以現金交付該筆15萬元投資款予被告，並提出其華南
    商業銀行苓雅分行帳號000-00-000000-0 號帳戶存摺明細影
    本為據（見原審易字卷第57頁），觀諸該筆明細雖可知告訴
    人於94年8 月25日提領現金16萬元，然尚無以證明被告於該
    日確已收受告訴人15萬元。
  2.證人甲○○於本院98年12月14日審理時結證稱：我與告訴人
    算是很熟的朋友，從高中同學到現在。我沒有在94年8 月25
    日和告訴人投資雞蛋作胃藥的事業，這段時間也沒有和告訴
    人有金錢合夥投資的事情，告訴人也沒告訴我他有金錢投資
    的事情等語（見本院卷第73頁），可見告訴人指訴其投資15
    萬元以雞蛋做成胃藥一事，證人甲○○並不知悉，故證人甲○○之證詞，不足佐證告訴人之指訴為真實。
  3.況衡諸被告與告訴人間上開70萬元資金往來關係，告訴人於
    交付投資款予被告後，均要求被告簽發同額本票以資為憑，
    若告訴人確已交付該筆15萬元投資款予被告，殊無未取得被
    告簽發同額本票之理，則告訴人是否確已交付15萬元投資雞
    蛋款項，已非無疑。公訴意旨雖以查無名為「高登」公司或
    負責人為被告之公司，認被告辯詞不足採云云，惟本案查無
    其他積極證據足認告訴人確已交付前揭15萬元予被告，且被
    告確曾於96年4 月間向經濟部商業司申請預查登記高登生物
    科技公司，有被告於本院98年12月28日審理時提出蓋有經濟
    部商業司96年4 月16日預查公司名稱查核章戳之公司名稱及
    所營事業登記預查申請表1 份在本院卷第95頁足考，但事後
    並未成立公司經營，故被告陳稱申請生物科技公司將雞蛋做
    成胃藥乙節與雖事實不符，仍未可遽認被告有何施行詐術致
    告訴人陷於錯誤而為財產給付之犯行。
  (四)關於4 萬6500元借款差額詐欺取財部分：
  1.公訴意旨認被告向告訴人佯稱：丁○○欲借15萬元等語，致
    告訴人誤以為丁○○欲借15萬元而陷於錯誤並託丙○○借15
    萬元給丁○○，嗣因被告僅返還5 萬元，告訴人發現有異，
    始知受騙云云。惟被告因其友人丁○○有資金需求，而向告
    訴人借款15萬元，告訴人預扣利息後，於96年4 月間交付13
    萬6500元予被告，並於96年4 月27日取得丁○○簽發之票號
    641128號15萬元本票等情，業據告訴人於偵查中供陳在卷，
    並於原審審理中結證屬實已如前述，核與證人丁○○於原審
    審理中結證稱：被告向他的金主拿10萬元來借我，但利息先
    扣1 萬元，我實拿現金9 萬元，並開2 張15萬元本票給被告
    等語（見原審易字卷第83頁）大致相符，並有丁○○簽發之
    票號641128、641129，15萬元本票影本各1 紙在卷可稽（見
    他字(二)卷第4 頁、第19頁），佐以告訴人於交付現金予被告
    時，均要求取得同額本票以供擔保之交易習慣如前所述，足
    認告訴人於交付13萬6500元予被告之際，確已知悉該筆款項
    係由被告居中轉借予丁○○周轉之用，則被告收受該筆款項
    究有何施行詐術之行為，已非無疑。
  2.證人丁○○於本院98年12月28日審理時結證稱：我認識在庭
    的被告，我們我和被告是好朋友，比較早之前我有跟他借過
    錢，有跟他借過一筆10萬元，一次借10萬元，我分了二、三
    次還他，我有聽他說這10萬元是跟朋友借的，我剛開始不認
    識在庭的告訴人，剛開始的時候不認識，是後來告訴人打電
    話來向我要錢的時候才認識，我總共還被告10萬元等語（見
    本院卷第86-1頁、第87頁），然為被告所否認，被告供稱：
    我有意見，我借他不是10萬元，應該是136,500 元才對，而
    且我不只借他1 次，我借錢給他好幾次，而且也不只136,50
    0 元，我借他的總數大約是20幾萬元等語（見本院卷第88頁
    ），證人丁○○先後於原審及本院所證述之情節不符，參以
    被告於本院98年12月28日審理時提出丁○○所簽發96年3 月
    22日面額6 萬元之本票1 紙（見本院卷第95頁背面），證明
    丁○○仍積欠其6 萬元未還，丁○○僅還136,500 元，其並
    未侵佔等情（見本院卷第93頁），可見證人丁○○之證詞可
    信度，仍有待商榷。
  3.告訴人交付該筆款項予被告後，已收受15萬元本票，告訴人
    尚預扣3 分利息3 個月共計13,500元乙節（計算式：15萬元
    ×0.03×3 ），業據告訴人於偵查中供陳甚明（見他字(一)卷
    第14頁），核與被告於原審審理中所為供承相符（見原審易
    字卷第109 頁），則該15萬元本票債權作為告訴人所交付13
    萬6500元之對價已屬有餘，況被告嗣就該筆款項已返還5 萬
    元予告訴人之情，亦據告訴人於偵審中供陳明確（見偵查(一)
    卷第29頁背面、原審易字卷第47頁），核與被告於偵、審中
    供稱：丁○○的部分，伊曾拿5 萬元還告訴人等語相符（見
    偵查(一)卷第35頁背面、原審易字卷第48頁），自難認被告有
    何施行詐術使告訴人陷於錯誤致生財產上損害之情。
  4.另告訴人交付上開款項予被告時，知悉被告無工作，而均由
    其家人支付每月零用錢等情，亦據告訴人於原審審判中陳述
    明確（見原審易字卷第110 頁），足認告訴人於清楚明瞭被
    告財務狀況之情形下，仍基於自主意思決定交付上開款項予
    被告，自應承擔其因借款予他人可能未獲清償之潛在交易風
    險。至公訴意旨認被告佯稱丁○○向告訴人借款之行為，共
    詐得4 萬6500元云云，細繹其意係以告訴人交付予被告之13
    萬6500元扣減被告交付予丁○○之9 萬元，認定二者之差額
    即為被告向告訴人詐取之財物，惟告訴人交付13萬6500元予
    被告時亦取得15萬元本票債權之情，既如前述，則被告顯未
    如公訴意旨所指對告訴人施用詐術，告訴人亦未因被告僅交
    付9 萬元予丁○○而生何等損害，是公訴意旨所指，亦難遽
    認被告有何詐欺之犯行。
  (五)綜上所述，本件既查無積極證據足認被告邀約告訴人投資養
    雞場之行為，係出於欺罔手段，自不能僅以被告事後無法支
    付紅利，遽認被告有詐欺之犯意；至投資雞蛋做成胃藥部分
    ，因無積極證據足認告訴人確已交付15萬元予被告，亦難認
    被告有何詐欺取財之犯行；另4 萬6500元借款差額部分，被
    告並未對告訴人施用詐術且告訴人亦未生損害。是本案應純
    屬民事間債務不履行之問題。此外，復查無其他積極事證足
    認被告有何詐欺取財之犯行，既不能證明被告犯罪，爰依法
    諭知被告為無罪之判決。
七、原判決以不能證明被告丙○○犯詐欺取財罪，而諭知被告丙○○為無罪之判決，經核並無違誤。檢察官循告訴人之請求
    上訴，仍執前詞，指摘原判決不當，並應傳訊證人甲○○、
    丁○○到庭作證云云。然查：證人甲○○、丁○○先後於本
    院審理時到庭作證，其2 人之證詞，亦未對告訴人較為有利
    ，詳情如前所述，是檢察官上訴，為無理由，應予駁回。至
    告訴代理人則稱：鈞院如認被告不成立詐欺取財罪，請求變
    更起訴法條為侵占罪云云。然詐欺取財與侵占罪二者之社會
    基本事實不同，並無變更起訴法條可言，何況被告之行為亦
    與侵占罪之構成要件不符，核此敘明。
據上論斷，應依刑事訴訟法第368條，判決如主文。
本案經檢察官陳國全到庭執行職務。
中    華    民    國    99    年    1     月    11    日
                  刑事第二庭  審判長法  官  林正雄
                                    法  官  陳啟造
                                    法  官  黃壽燕
以上正本證明與原本無異。
不得上訴。
中    華    民    國    99    年    1     月    11    日
                                    書記官  齊椿華

司法院資訊處製作；財團法人民間司法改革基金會備份。
